臺灣高雄地方法院刑事判決　　　　　　 100年度選訴字第20號
公　訴　人　臺灣高雄地方法院檢察署檢察官
被　　　告　蘇繁雄
選任辯護人　陶德斌律師
　　　　　　王進勝律師
被　　　告　蘇秀貴
指定辯護人　陳奕全律師
被　　　告　蘇東皇
選任辯護人　林石猛律師
　　　　　　張芳綾律師
被　　　告　李玉菁
　　　　　　黃秋環
上二人共同
指定辯護人　李靜怡律師
被　　　告　方黃桂枝
　　　　　　　　　　　34之15號
被　　　告　何浚生
上　一　人
選任辯護人　王進勝律師
被　　　告　吳春花
　　　　　　金尚慧
上二人共同
選任辯護人　陳慧錚律師
　　　　　　黃淑芬律師
上列被告等因違反公職人員選舉罷免法等案件，經檢察官提起公
訴（99年度選偵字第80、95、118 、185 號），本院判決如下：
    主  文
蘇繁雄共同犯公職人員選舉罷免法第九十九條第一項之交付賄賂
罪，處有期徒刑肆年。褫奪公權肆年。扣案之新臺幣壹仟元沒收
；未扣案之新臺幣參仟元與蘇秀貴及李玉菁連帶沒收；未扣案之
新臺幣壹萬參仟元與蘇秀貴、李玉菁及黃秋環連帶沒收；未扣案
之新臺幣肆萬元與蘇秀貴及方黃桂枝連帶沒收；未扣案之新臺幣
壹仟元與蘇秀貴及吳春花連帶沒收。
蘇秀貴共同犯公職人員選舉罷免法第九十九條第一項之交付賄賂
罪，處有期徒刑貳年。褫奪公權參年。扣案之新臺幣壹仟元沒收
；未扣案之新臺幣參仟元與蘇繁雄及李玉菁連帶沒收；未扣案之
新臺幣壹萬參仟元與蘇繁雄、李玉菁及黃秋環連帶沒收；未扣案
之新臺幣肆萬元與蘇繁雄及方黃桂枝連帶沒收；未扣案之新臺幣
壹仟元與蘇繁雄及吳春花連帶沒收。
李玉菁共同犯公職人員選舉罷免法第九十九條第一項之交付賄賂
罪，處有期徒刑壹年拾月。緩刑參年，並應向國庫支付新臺幣參
萬元。褫奪公權參年。扣案之新臺幣肆仟元沒收；未扣案之新臺
幣貳仟元沒收；未扣案之新臺幣參仟元與蘇繁雄及蘇秀貴連帶沒
收；未扣案之新臺幣壹萬參仟元與蘇繁雄、蘇秀貴及黃秋環連帶
沒收。
黃秋環共同犯公職人員選舉罷免法第九十九條第一項之交付賄賂
罪，處有期徒刑壹年捌月。緩刑貳年。褫奪公權貳年。扣案之新
臺幣貳仟元沒收；未扣案之新臺幣壹萬參仟元與蘇繁雄、蘇秀貴
及李玉菁連帶沒收。
方黃桂枝預備犯公職人員選舉罷免法第九十九條第一項之交付賄
賂罪，處有期徒刑肆月，如易科罰金，以新臺幣壹仟元折算壹日
。緩刑貳年。褫奪公權壹年。未扣案之新臺幣肆萬元與蘇繁雄及
蘇秀貴連帶沒收。
何浚生共同犯公職人員選舉罷免法第九十九條第一項之交付賄賂
罪，處有期徒刑參年肆月。褫奪公權貳年。其餘被訴部分無罪。
吳春花共同犯公職人員選舉罷免法第九十九條第一項之行求賄賂
罪，處有期徒刑參年貳月。褫奪公權貳年。未扣案之新臺幣壹仟
元與蘇繁雄及蘇秀貴連帶沒收。
金尚慧犯有投票權人收受賄賂罪，處有期徒刑肆月，如易科罰金
，以新臺幣壹仟元折算壹日。褫奪公權壹年。未扣案之新臺幣貳
仟元沒收。
蘇東皇無罪。
    事  實
一、蘇繁雄係民國99年11月27日投票之高雄縣市合併後第一屆高
    雄市路竹區鴨寮里（原為高雄縣路竹鄉鴨寮村）里長候選人
    （已當選），蘇秀貴係蘇繁雄之配偶，其等為使蘇繁雄順利
    當選，竟基於對於有投票權人行求、期約、交付賄賂而約定
    投票權為一定行使之犯意聯絡，分別為下列行為：
  (一)於同年9 月上旬，透過不知情之蘇東皇介紹認識李玉菁協助
    選舉事宜，進而於同年10月下旬某日，在蘇繁雄位於高雄市
    路竹區○○路117 巷6 號之住處，推由蘇秀貴請求李玉菁擔
    任樁腳，負責估算其住處附近可買票之人數後向具有投票權
    之人買票，並交付新臺幣（下同）42,000元予李玉菁，約明
    其中2,000 元為李玉菁之車馬費、3,000 元為就該次選舉具
    有投票權之李玉菁及其夫曾勝進、長女曾冠芸之賄款。而李
    玉菁為就該次選舉具有投票權之人，竟與蘇繁雄及蘇秀貴基
    於同上之行賄犯意聯絡，及有投票權之人收受賄賂而許以其
    投票權為一定行使之犯意，收受上開款項，並許以將投票予
    蘇繁雄。嗣於不詳時地因賄款金額不足，李玉菁再向蘇秀貴
    領取2,000 元，而由李玉菁先後於附表一所示時間、地點，
    詢問確認附表一所示收賄者全戶之該次選舉投票權人數，而
    以每票1,000 元之代價交付附表一所示之賄款，並告知應投
    票予蘇繁雄而約定投票權為一定行使，經附表一所示之收賄
    者同意後收受各該賄款（收賄者部分業經檢察官依職權不起
    訴處分）。
  (二)李玉菁於同年10月底至11月初間某日，前往何浚生（原名何
    茂章）位於高雄市路○區○○路327 巷92弄1 號之住處，與
    何浚生期約其具投票權之配偶黃雪紅投票予蘇繁雄之一定行
    使，而交付1,000 元之賄款（此部分另為無罪之諭知，詳如
    下述），同時交付1,000 元賄款請求何浚生轉交居住對面即
    同弄4 號住處之金尚慧時，詎何浚生竟與李玉菁、蘇繁雄、
    蘇秀貴共同基於同上之行賄犯意聯絡，主動向李玉菁表示因
    金尚慧之夫黃芳銘會回臺投票，而自願先將自己收受之1,00
    0 元轉交金尚慧，李玉菁應允後，遂在何浚生住處等候，何
    浚生即自行前往金尚慧住處交付2,000 元予金尚慧，並告知
    應投票予蘇繁雄而約定投票權為一定行使；金尚慧係就本次
    里長選舉有投票權之人，其明知何浚生係為蘇繁雄之當選，
    以每一有投票權人1,000 元之代價交付賄款，竟向何浚生收
    受該2,000 元，並許以屆時會投票予蘇繁雄而為一定之行使
    。
  (三)李玉菁於同年10月底至11月初間某日介紹黃秋環予蘇秀貴認
    識後，蘇秀貴遂於同一期間某日，藉邀請黃秋環前往蘇繁雄
    位於高雄市路竹區○○路117 巷6 號住處唱歌之機會，請求
    黃秋環擔任樁腳，負責估算其住處附近可買票之人數後向具
    有投票權之人買票，並交付20,000元予黃秋環，約明其中2,
    000 元為就該次選舉具有投票權之黃秋環及其夫李時良之賄
    款。而黃秋環為就該次選舉具有投票權之人，竟與蘇繁雄、
    蘇秀貴及李玉菁共同基於同上之行賄犯意聯絡，及有投票權
    之人收受賄賂而許以其投票權為一定行使之犯意，收受上開
    款項，並許以將投票予蘇繁雄。嗣由黃秋環於附表二所示時
    間、地點，詢問確認附表二所示收賄者全戶之該次選舉投票
    權人數，而以每票1,000 元之代價交付附表二所示之賄款，
    並告知應投票予蘇繁雄而約定投票權為一定行使，經附表二
    所示之收賄者同意後收受各該賄款（收賄者除編號3 由本院
    另行審結外，其餘部分業經檢察官依職權不起訴處分）。
  (四)蘇秀貴於同年10月底透過不知情之蘇東皇請求方黃桂枝協助
    選舉事宜，嗣於同年11月初某日，蘇秀貴以蘇東皇名義約同
    方黃桂枝前往高雄市路○區○○路上之再生加油站旁，請求
    方黃桂枝擔任樁腳，負責估算其住處附近可買票之人數後向
    具有投票權之人買票，並交付40,000元予方黃桂枝，詎方黃
    桂枝竟與蘇繁雄及蘇秀貴基於預備對於有投票權之人交付賄
    賂，而約其投票權為一定行使之犯意聯絡，收受上開款項。
    嗣於方黃桂枝尚未發放賄款前，蘇秀貴即因故與方黃桂枝相
    約在蘇秀貴擔任股東之高雨精密工業股份有限公司（下稱高
    雨公司）之貨櫃廠見面並取回該40,000元。
  (五)吳春花係高雨公司之員工，竟於同年10月底11月初某日，與
    蘇繁雄及蘇秀貴基於對於有投票權人行求賄賂而約其投票權
    為一定行使之犯意聯絡，推由蘇秀貴於同年10月中旬某日，
    在不詳地點交付1,000 元賄款予吳春花，由吳春花於同月中
    旬某日19時至20時許，趁住在高雄市路○區○○里○○路36
    7 巷55弄22之14號之游文傑配偶高美秀進入屋內之際跟隨進
    入（侵入住宅未據告訴），並對具有投票權之游文傑以1,00
    0 元之代價行求此次里長選舉投票予蘇繁雄之一定行使，而
    欲當場交付游文傑1,000 元賄款，然遭游文傑拒絕而離開。
  (六)嗣經臺灣高雄地方法院檢察署檢察官據報並指揮高雄市政府
    警察局、法務部調查局高雄市調查處，於同年11月10日前往
    李玉菁位於高雄市路○區○○里○○路327 巷92弄16號住處
    及蘇繁雄位於高雄市路○區○○里○○路117 巷6 號住處等
    地搜索並扣得選舉名冊及現金50,000元，並循線清查附表所
    示收賄者，經多數收賄者主動繳交已收受之賄款扣案，而查
    獲上情。
二、案經高雄市政府警察局及法務部調查局高雄市調查處移送臺
    灣高雄地方法院檢察署檢察官偵查起訴。
    理  由
壹、證據能力部分
一、被告以外之人於偵查中經具結之陳述：
    按被告以外之人於偵查中向檢察官所為之陳述，除顯有不可
    信之情況者外，得為證據，刑事訴訟法第159 條之1 第2 項
    定有明文。查本件被告以外之人於偵查中向檢察官所為之陳
    述，固屬於傳聞證據，惟既經具結而足以擔保其證言之真實
    性，此係檢察官依法訊問，復無其他事證足資認定於檢察官
    訊問時有受違法取供之情事，即無何特別不可信之情況，依
    前揭法條意旨，自均有證據能力。
二、又按被告以外之人於審判外之陳述，雖不符前4 條之規定，
    而經當事人於審判程序同意作為證據，法院審酌該言詞陳述
    或書面陳述作成時之情況，認為適當者，亦得為證據，刑事
    訴訟法第159 條之5 第1 項定有明文。查本案認定事實所引
    用其餘被告以外之人於審判外之供述證據，並無證據證明係
    公務員違背法定程序所取得，檢察官、被告及辯護人於審判
    程序中復均同意作為認定本案事實之證據，且本院審酌前揭
    陳述作成時之情況，並無違法取證之瑕疵，亦認以之作為證
    據為適當，依前揭法條意旨，自均有證據能力。至本院未引
    用之證據資料，既未經本院援引為認事用法之判斷基礎，即
    無逐一論述其證據能力之必要，附此敘明。
貳、有罪部分
一、被告李玉菁、黃秋環及方黃桂枝部分：
  (一)訊據被告李玉菁、黃秋環及方黃桂枝對於前揭犯罪事實一、
    (一)至(四)之犯行，除被告蘇繁雄是否為共犯部分外，其餘自己
    涉案部分均坦承不諱，且各該犯行分別有：
  1.被告李玉菁於警詢、偵訊及本院審理時之自白（見警卷第52
    至57、81至82頁；偵卷二第11至20、24頁；偵卷三第84至89
    頁；本院卷一第117 頁；本院卷二第78頁反面至第79頁），
    核與證人即共同被告蘇秀貴、黃秋環之證詞（見偵卷三第18
    9 至190 頁、本院卷一第209 至210 、217 至219 頁；警卷
    第117 至121 頁、偵卷一第190 至195 頁、偵卷三第69至73
    頁）、證人即附表一所示收賄者之證詞均相符（詳如附表一
    證據出處欄），復有被告李玉菁手寫資料1 紙、高雄市政府
    警察局湖內分局搜索扣押筆錄、扣押物品目錄表各2 份、現
    場地圖1 紙、照片6 張附卷可稽（見警卷第59、61、62、84
    、85、87-91 頁），及被告李玉菁、黃秋環分別繳回賄款3,
    000 元、2,000 元暨附表一所示收賄者繳回賄款扣案可憑（
    見警卷87、128 、184 、190 、196 、213 、220 、226 、
    235 、242 、249 、254 、263 、276 頁），足認被告李玉
    菁之前揭自白與事實相符，堪予採信。至被告李玉菁向被告
    蘇秀貴收取之金額究為44,000元或40,000元一節，其等所述
    不一，本院審酌被告李玉菁於偵訊時證稱：蘇秀貴在唱歌那
    天拿42,000元給我，這是我跟他說大約40個人，另外2,000
    元是我的車馬費，40,000元有包括我家3 票等語（見偵卷一
    第28頁；偵卷二第36頁）；蘇秀貴共兩次交給我44,000元的
    賄款，所以我於99年11月16日再將剩餘未繳交警方之3,000
    元繳回等語（見偵卷三第93頁），顯就被告蘇秀貴交付之總
    金額不只40,000元一節，前後供述始終如一。再以被告李玉
    菁於99年11月10日、16日第1 、2 次警詢時之陳述作為彈劾
    證據，其於警詢之初即明確供稱：蘇秀貴在我去她家唱歌時
    表明給我車馬費2,000 元，故當天應係交付42,000元，後來
    因為不夠2,000 元，我有再去找她拿，所以一共給我44,000
    元，經過這幾天冷靜思考及計算，知道還有3,000 元沒發出
    去，故主動聯繫警方繳回等語（見警卷第55頁），亦難認與
    其前揭偵查中之證述有何矛盾不一之處。復參以其於警詢時
    距離交錢時點較近，又經數日冷靜思考及計算後，認尚有3,
    000 元未交出，始主動聯繫警方繳回，而收取2,000 元車馬
    費及再度向被告蘇秀貴領取2,000 元等事實，均屬對己不利
    且不至於憑空想像致有此等記憶之供述。反觀被告蘇秀貴遲
    至99年12月27日偵訊時始首度坦承犯行，距離交錢時點已遠
    ，且其供稱：我好像給李玉菁40,000元，有包含買她家的票
    的錢等語（見偵卷三第190 至191 頁），顯然並未提及有無
    交付車馬費，且無法肯定交付之確切金額，嗣於本院準備程
    序時卻稱：我給李玉菁的錢是40,000元，不是44,000元等語
    （見本院卷一第117 頁），時日越久記憶竟越清晰，顯與常
    情不符，兩相比較，自以被告李玉菁之前揭供述較為可採。
    是以，被告蘇秀貴交付被告李玉菁之賄款金額應為總共44,0
    00元。至被告李玉菁雖於本院100 年5 月5 日審理時證稱：
    其無法確認蘇秀貴係交付40,000元或44,000元等語（見本院
    卷一第249 頁），惟其為此部分證述時距離領取金錢之際已
    相距半年之久，因事隔久遠而記憶模糊、淡忘，尚符常理，
    自難憑此遽認其前揭證述不可採信，附此敘明。
  2.被告黃秋環於警詢、偵訊及本院審理時之自白（見警卷第13
    5 頁；偵卷一第190 至192 、197 至198 頁；偵卷三第69至
    72頁；本院卷一第117 頁；本院卷二第80頁），核與證人即
    共同被告蘇秀貴、李玉菁之證詞（偵卷三第191 頁、本院卷
    一第210 至211 頁；偵卷三第87至88頁）、證人張誌偉、許
    麗芬、蘇秀琴之證詞均相符（詳如附表二證據出處欄），復
    有高雄市政府警察局湖內分局扣押筆錄、扣押物品目錄表附
    卷可稽（見警卷第126 至128 頁），及被告黃秋環繳回賄款
    2,000 元暨附表二編號1 、2 所示收賄者繳回賄款扣案可憑
    （見警卷128 、142 頁），足認被告黃秋環之前揭自白與事
    實相符，堪予採信。
  3.被告方黃桂枝於警詢、偵訊及本院審理時之自白（見警卷第
    92至93、96至97頁；偵卷一第38至44頁；偵卷三第100 至11
    0 頁；本院卷一第117 頁；本院卷二第80頁反面），核與證
    人即共同被告蘇秀貴之證述相符（見偵卷三第191 至192 頁
    ；本院卷一第211 頁），且證人即共同被告蘇東皇亦證稱其
    確曾介紹方黃桂枝與蘇秀貴認識並幫忙拉票等語（見偵卷一
    第264 頁），復參酌被告方黃桂枝與蘇秀貴間在本次選舉前
    互不相識，實無虛構對己不利之事實以誣陷對方之必要，足
    認被告方黃桂枝之前揭自白與事實相符，堪予採信。
  (二)綜上所述，被告李玉菁、黃秋環及方黃桂枝之前揭犯行，事
    證明確，應依法論科。
二、被告何浚生及金尚慧部分：
  (一)訊據被告何浚生及金尚慧分別矢口否認有何行賄及收賄犯行
    ，均辯稱：被告何浚生並未交付賄款2,000 元予被告金尚慧
    收受而約定投票予蘇繁雄等語。經查：
  1.被告金尚慧及其夫黃芳銘均為本次里長選舉有投票權之人一
    節，為其所自承，並有戶籍資料在卷可考（見偵卷二第85頁
    ；偵卷三第60頁），自堪認定。
  2.證人即同案被告李玉菁於99年11月10日為警查獲後偵訊時明
    確證稱：我在警局所書寫的行賄名單中，金尚慧是由何浚生
    所轉交等語（見偵卷一第29頁）；於同月12日偵訊時證稱：
    我原本預計向何浚生買1 票，因何浚生雖然沒有將戶籍設在
    該地址，但何浚生的配偶黃雪紅具有投票權，且另外預計金
    尚慧家中只有1 票，所以我僅攜帶2,000 元交給何浚生，並
    請何浚生轉交1,000 元給金尚慧，但何浚生表示金尚慧的先
    生今年會返臺投票，所以金尚慧家中共有2 票，何浚生願意
    先將該2,000 元交給金尚慧，我日後再託他人還給何浚生1,
    000 元，之後就在何浚生家中等候，何浚生就拿1 張蘇繁雄
    競選傳單及2,000 元現金前往金尚慧家中，我有看見何浚生
    走進金尚慧家中等語（見偵卷二第28、29、31、39頁）；於
    同年12月7 日偵訊時證稱：何浚生去金尚慧家中時，手中拿
    著現金2,000 元及1 張宣傳單，回來後手上應該沒有東西了
    ，否則我就會問為何沒把錢交給金尚慧等語（見偵卷三第92
    頁）；於本院100 年5 月5 日審理時證稱：在警局書寫的行
    賄名單上有寫箭號就是轉送的意思，由何浚生轉送金尚慧，
    我實際交給何浚生2,000 元，請何浚生轉交給金尚慧，我並
    未親眼看見何浚生轉交給金尚慧，但有看見何浚生走進金尚
    慧家中，還有拿1 張白白的，但不確定是不是傳單，何浚生
    確實有說金尚慧的先生要回來投票，所以就把自己的1,000
    元給金尚慧的先生等語（見本院卷第252 至254 、261 頁）
    。觀諸證人李玉菁前揭所述，其自偵查之始迄本院審理時止
    ，除於本院審理時改稱無法確定被告何浚生所持白色物品是
    否為宣傳單外，其餘就原本委託何浚生轉交1,000 元予被告
    金尚慧，但因被告何浚生告知金尚慧之夫今年將回臺投票，
    而其身上現金不足，故被告何浚生主動表示願意先將自己之
    1,000 元給予被告金尚慧之夫，其日後再託人返還被告何浚
    生，達成協議後，其在被告何浚生家中等候，有親眼看見被
    告何浚生拿現金2,000 元走進被告金尚慧家中，返家後並未
    看見被告何浚生手持現金等情，顯然已就行賄過程之細節證
    述詳盡且前後一致無矛盾，佐以被告何浚生及金尚慧均自承
    與證人李玉菁毫無恩怨（見本院卷二第79頁反面），則證人
    李玉菁顯無虛構對己不利之事實以誣陷被告何浚生及金尚慧
    之理。再參酌證人李玉菁於本案警詢、偵訊時自白如附表一
    所示之行賄對象，經檢察官偵查結果均經收賄者坦承犯行，
    亦即證人李玉菁並無任何誣指他人收賄之情事，實無為邀減
    刑寬典而刻意誣指被告何浚生及金尚慧之實益或必要。是其
    前揭證述，應屬可採。至其嗣後接受被告金尚慧之辯護人詰
    問時改稱：只交給何浚生2,000 元，沒有宣傳單等其他東西
    等語（見本院卷一第255 頁），已與歷次偵訊時證述有交付
    1 張宣傳單，及先前審理時證述有拿1 張白白的，但不確定
    是否為傳單等語均有未符，且嗣經本院再度向其確認時又稱
    ：我不知道那1 張是否為傳單，我真的不知道那1 張是什麼
    等語（見本院卷一第261 頁），又坦承確有交付被告何浚生
    類似宣傳單之紙張物品，顯然前後矛盾，應認其上開所述僅
    交付現金而無其他物品等語，係在辯護人詰問時之人情壓力
    下所為之不實證述，不可採信。惟尚不得以此部分證述與事
    實不符，遽認其餘證述亦全然不可採信，而為有利於被告何
    浚生及金尚慧之認定。
  3.再者，被告金尚慧於99年11月12日偵訊時供稱：我先生黃芳
    銘在大陸寧波上班，他回來2 星期了，預定11月29日才要回
    大陸，回來的目的是因為大陸規定工作5 年後需要離境1 個
    月等語（見偵卷二第86至87頁），且黃芳銘確係於99年10月
    26日入境臺灣一節，有入出境資料連結作業1 紙在卷可稽（
    見偵卷三第61頁），顯然被告金尚慧前揭供述與客觀事證相
    符，應堪採信。是以，黃芳銘依大陸規定必須離境1 個月，
    故於99年10月26日入境臺灣，並預定同年11月29日離開臺灣
    ，而本次里長選舉係於同年11月27日投票，可見依黃芳銘預
    定之出境日期，其於里長選舉時確實人在臺灣且為具有投票
    權之人，此一事實核與證人李玉菁前揭供述：本來預定金尚
    慧家中只有1 票，但何浚生表示金尚慧之夫會回臺投票，才
    將要給何浚生的1,000 元先給金尚慧之夫等語相符。又黃芳
    銘於案發前2 年之入出境情形為：98年3 月7 日入境、同月
    15日出境；同年9 月13日入境、同月20日出境；99年2 月17
    日入境、同月27日出境；同年10月26日入境、同年11月14日
    出境，亦有前開入出境資訊連結作業1 紙在卷可考，足見黃
    芳銘1 年僅回臺2 次，停留期間最長10日即行出境，故除非
    係熟識金尚慧家中狀況之人，否則根本無從得知黃芳銘何時
    回臺、離境及能否參與本次里長選舉之投票等情。參以被告
    金尚慧自承其僅知悉李玉菁為鄰居，但沒有交談等語（見本
    院卷二第79頁反面），顯見其與證人李玉菁根本毫無交情，
    則證人李玉菁自無從得知黃芳銘是否回臺投票，遑論於99年
    11月10日甫遭搜索、傳訊之初，即能於倉促間憑空捏造此等
    事實（見警卷第54頁）。反觀被告何浚生自承：我與被告金
    尚慧住在對面十幾年，平常有事就會打電話聯絡，我知道黃
    芳銘在選舉前有回來臺灣，在整個社區裡，我與金尚慧最熟
    等語（見本院卷一第306 、307 、309 頁），益見證人李玉
    菁證稱係被告何浚生告知黃芳銘會回臺投票一節，與事實相
    符，堪予採信。
  4.又被告何浚生及金尚慧於99年11月12日上午經檢察官傳喚前
    往湖內分局接受訊問時，被告何浚生於同日上午8 時18分、
    29分，以其所持用之0000000000號行動電話各傳簡訊1 則予
    被告金尚慧所持用之0000000000號行動電話，被告金尚慧於
    同時30分回傳簡訊1 則後，被告何浚生再於同時33分回傳簡
    訊1 則等情，為被告何浚生及金尚慧所自承，並有訊問筆錄
    2 份及威寶資料查詢1 份附卷可參（見偵卷二第85至91頁；
    偵卷三第159 至160 頁），自堪認定。衡諸常情，被告何浚
    生及金尚慧於當日一早即遭檢察官傳訊至警局接受訊問，依
    一般人之正常反應，理應匆忙、慌亂、緊張，倘非與該案件
    有關之事亟欲與對方取得聯繫，被告何浚生當時實無一而再
    、再而三傳送簡訊予被告金尚慧之必要。就此，被告何浚生
    及金尚慧均稱：何浚生僅係要確認金尚慧是否也在警局而已
    等語（見本院卷一第296 、311 頁），惟其等亦自承當天幾
    乎整個社區之住戶均被傳喚至警局，倘其等間無何與該案案
    情有特殊連結之情事，則被告何浚生有何必須單獨確認被告
    金尚慧是否亦在警局之急迫需要？況且被告何浚生於本院審
    理中，就本院質疑其傳簡訊之目的時，一再支吾其詞（見本
    院卷一第311 至313 頁），益見其傳送上開簡訊之真正目的
    並非在於確認被告金尚慧是否在警局無訛。則綜合前揭一切
    事證，被告何浚生確有交付被告金尚慧2,000 元賄款之事實
    ，即堪認定。
  5.至黃芳銘之實際出境日期為99年11月14日，固有前揭入出境
    查詢在卷可憑，惟被告金尚慧於同月12日偵訊時尚且明確供
    稱黃芳銘預定於同月29日出境，然黃芳銘卻於其妻面臨刑事
    訴追之際，在兩日內臨時決定出境，縱無證據證明其動機可
    議，亦難以此認定被告金尚慧供稱黃芳銘預定於同月29日出
    境一節不可採信，附此敘明。
  6.至辯護人為被告何浚生及金尚慧辯稱：李玉菁曾稱其有委託
    何浚生向嚴建平買4 票，故李玉菁當時身上至少有6,000 元
    ，何須何浚生將自己之1 票1,000 元先給金尚慧；又李玉菁
    為對立共犯，如無其他補強證據，不得作為認定被告犯行之
    唯一證據等語。惟查，證人李玉菁於偵訊時證稱：我交給何
    浚生2,000 元後，「隔天」何浚生來找我問隔壁巷有無處理
    ，90弄好像還有嚴建平家4 票，但我當時身上沒錢，就去找
    蘇秀貴，請她處理何浚生、金尚慧及嚴建平票的問題，我說
    還缺1,000 元要給何浚生的買票錢，何浚生還保證嚴建平家
    4 票可以買起來，所以我跟蘇秀貴說共有5,000 元要補過去
    等語（見偵卷二第29頁），顯見證人李玉菁於向被告何浚生
    買票時，並未同時交付嚴建平家之4,000 元，故其當時身上
    僅有2,000 元而無法再交付何浚生1,000 元，難認有何違背
    情理之處。又證人李玉菁前揭有關黃芳銘將回臺投票之供述
    ，經核與被告何浚生及金尚慧之供述均相符，復有黃芳銘之
    入出境紀錄及行動電話簡訊資料可資佐證，已足作為補強證
    據，自非以證人李玉菁之證詞作為認定被告何浚生及金尚慧
    犯行之唯一證據。是此部分所辯，均非可採。
三、被告蘇秀貴、吳春花及蘇繁雄部分：
  (一)訊據被告蘇秀貴固坦承前揭犯罪事實一、(一)至(四)之犯行，惟
    矢口否認犯罪事實一、(五)之犯行，辯稱：其與被告蘇繁雄間
    並無犯意聯絡，被告蘇繁雄對其賄選行為毫無所悉，係其自
    己以子女所交付之零用錢行賄，且被告吳春花並未參與行賄
    等語；被告蘇繁雄及吳春花均矢口否認有何賄選犯行，被告
    蘇繁雄辯稱：其對被告蘇秀貴之賄選行為毫不知情等語；被
    告吳春花辯稱：其並未向游文傑行賄等語。而被告李玉菁、
    黃秋環、方黃桂枝、何浚生及金尚慧確有前揭犯罪事實一、
    (一)至(四)之犯行，業如前述，且為被告蘇秀貴、吳春花及蘇繁
    雄所不爭執，是此部分所應審究者即為被告蘇秀貴及吳春花
    有無犯罪事實一、(五)之犯行？被告蘇繁雄就犯罪事實一之犯
    行有無犯意聯絡及行為分擔？經查：
  1.被告蘇秀貴及吳春花就犯罪事實一、(五)部分：
  (1)游文傑係就本次里長選舉有投票權之人，有其戶籍資料在卷
    可稽（見警卷第114 頁），自堪認定。又證人游文傑於99年
    11月10日偵訊時證稱：吳春花大概在上個月20日至30日左右
    ，到我家直接拿錢給我，當時我太太剛好進來，吳春花要我
    投給蘇繁雄，我當面拒絕她的錢等語（見偵卷一第61頁反面
    ），嗣於99年12月23日偵訊時再證稱：我認識吳春花，因為
    是鄰居，之前有參加環保義工的活動見過面，但不知道名字
    ，我們當鄰居至少5 年以上，她曾經來拜票，後來大約在99
    年10月15日至20幾日左右，我太太回家時因門還沒關上，吳
    春花就直接跟著我太太到我家，拿1,000 元要跟我買票，說
    拜託一下，我跟她推來推去，最後沒有拿，因吳春花之前有
    來為蘇繁雄拜票，所以我知道她的屬性，我確定沒看錯人，
    之後方黃桂枝有1 次在我洗車時跟我見面，她跟我打招呼說
    叫我不要洩漏他們有向我買票的行為，我跟她說我不會多事
    等語（見偵卷三第145 至147 頁）；證人即游文傑之妻高美
    秀於偵訊時證稱：吳春花於99年10月中旬趁我回家時門還沒
    關上，直接跟著我進門說要找我先生，我說我先生在裡面坐
    ，她就直接去找我先生，我先生沒有把錢收下，她跟我先生
    推來推去約5 分鐘，我先生不收，她就說拜託拜託，我們說
    會啦，她就離開了，我確定檢察官提示吳春花的照片就是跟
    我進門的人，我先生常跟她們因為環保義工出去玩，所以都
    認識等語（見偵卷三第148 頁）。綜觀前揭證述情節，除證
    人游文傑於兩度偵訊所述前後一致外，就游文傑與被告吳春
    花認識之原因、被告吳春花跟隨高美秀進入屋內之時地、交
    付1,000 元予游文傑及遭游文傑拒絕之過程等情，均互核相
    符。且被告游文傑於82年11月29日遷入高雄市路○區○○里
    ○○路367 巷55弄22之14號居住，而被告吳春花則自承其已
    居住同弄22之1 號長達12年，並於93年11月12日遷入該址，
    有被告吳春花之警詢筆錄1 份及戶籍資料2 紙在卷可查（見
    警卷第32、40、114 頁），顯然兩人為居住於同一巷弄長達
    十餘年之鄰居，則被告游文傑應無誤認之虞。且被告吳春花
    自承其與游文傑及高美秀均無恩怨（見本院卷二第80頁），
    則證人游文傑及高美秀顯無甘冒偽證之刑事責任風險以設詞
    誣陷被告吳春花之實益或必要。復參酌被告蘇秀貴為高雨公
    司之股東，被告吳春花為該公司員工，兩人間有上司、下屬
    之關係，則被告吳春花亦有協助被告蘇秀貴買票之動機，據
    此足認證人游文傑及高美秀之前揭證詞，應堪採信。
  (2)再者，證人方黃桂枝於偵訊時證稱：蘇秀貴委託我買票時，
    就有數出4 戶叫我處理，共有游文傑、麥春華、廖阿、阿美
    等語（見偵卷一第42頁）；我認識吳春花，她是住在與游文
    傑同一弄的鄰居，我們都叫她阿華（台語），我曾帶蘇秀貴
    及吳春花去問游文傑是否願意支持蘇繁雄，後來在他們將40
    ,000元拿回去不久，又來我家按電鈴叫我去游文傑的家門口
    ，說游文傑的部分出狀況，因游文傑與我同鄉，所以要我跟
    游文傑說1 次，我隔天看到游文傑在洗車，就跟他說：他們
    有找你1 次，游文傑就叫我不要管，藉由游文傑的回話及吳
    春花對我說的話，我的認知是他們所謂「出狀況」是指游文
    傑拒絕他們的買票等語（見偵卷三第110 頁），足徵被告蘇
    秀貴原本即有向游文傑買票之計畫，且證人方黃桂枝所述被
    告吳春花曾表示向游文傑買票未果，並委託方黃桂枝向游文
    傑要求不要洩漏買票之事一節，復核與證人游文傑之前揭所
    述相符。況且被告吳春花自承其與方黃桂枝並無恩怨（見警
    卷第30頁），則證人方黃桂枝亦無甘冒偽證之刑事責任風險
    ，與證人游文傑及高美秀聯合勾串誣陷被告吳春花之必要，
    益徵證人方黃桂枝、游文傑及高美秀之前開所述，應與事實
    相符，自屬可採。
  (3)至被告吳春花辯稱游文傑為選舉競爭對手蘇添生之會計，而
    有誣陷其行賄之動機；其辯護人辯稱證人游文傑於警詢時就
    買票者為香仔、頭髮短短的等特徵均與被告吳春花不符，自
    有指認錯誤之虞等語。惟被告吳春花前揭所辯，純屬憑空臆
    測之詞，並未提出任何事證可供本院查證，已難遽採。況且
    證人游文傑係經警傳喚始被動前往警局接受詢問，於第1 次
    警詢時並未明確指認被告吳春花向其買票，而係陳稱：她的
    年籍資料我不知道，只知道是鄰居，住哪一間不清楚等語。
    甚至於警方詢問如知道該員身分後是否願意提供警方時，答
    稱：我的生活很單純，比較不方便參與此事等語（見警卷第
    105 頁），顯見其並無積極主動向警方指認被告吳春花買票
    之情事，自難認有何誣陷被告吳春花之動機或行為。又證人
    游文傑於警詢時係證稱：蘇東皇的老婆（綽號：香仔）有來
    找我，香仔大約150 幾公分、瘦瘦的、頭髮短短的，香仔有
    拿1,000 元要購買我的選票，但我當場拒絕，跟我接觸的人
    是住在我家附近，並不是綽號香仔的人，該人是我的鄰居，
    跟我住同一排房子等語（見警卷第104 至105 頁），則依證
    人游文傑前揭證詞，顯見其所述住在同一排房子之鄰居係指
    被告吳春花，至香仔則係另一人，故辯護人以證人游文傑所
    述香仔之特徵與被告吳春花不符，質疑其證詞不實，容有誤
    會，而無從為有利於被告吳春花之認定。
  (4)綜上所述，被告蘇秀貴及吳春花有共犯犯罪事實一、(五)部分
    之行求賄賂犯行，堪予認定。
  2.被告蘇繁雄部分：
  (1)證人黃榮宗於偵訊時證稱：我有聽到風聲說蘇繁雄會買票，
    但我想換人做做看，所以不需要買票也會支持他，之後李玉
    菁曾向我買票被我拒絕，但我太太彭琇卿有收為蘇繁雄競選
    里長的買票錢，我不知道是誰給她的，但先前蘇繁雄曾叫我
    幫忙，甚至說要給我買票錢，我不願意，所以我太太跟我說
    拿到2,000 元買票錢後，我直接想到是蘇繁雄，就叫她把錢
    給我，我要還給蘇繁雄，我拿去蘇繁雄家中跟他說錢還給他
    ，但他說因為我們有幫忙，算是走路工、喝涼水的錢，不用
    還了，因為他一直跟我拉扯，最後還不了等語（見偵卷二第
    144 至147 頁）；我去歸還賄款時，只有蘇繁雄在家，我掏
    錢出來說不要被買票，他就跟我在那邊推，說請我收下，我
    當時有讓他知道這是買票錢，我不喜歡被買票，不要收他的
    錢，但他還是把錢推還給我，叫我收下，我有跟他說以他的
    能力不需要買票，但說了3 至5 分鐘，他還是把錢推給我，
    我確實有跟他表明這是買票錢，我不讓人家買票，但他還是
    把錢推還給我，叫我收下等語（見偵卷三第176 至179 頁）
    ，顯已明確證稱被告蘇繁雄曾委託其幫忙買票，惟遭其拒絕
    ，嗣後其並曾向被告蘇繁雄歸還彭琇卿所收取之2,000 元賄
    款，惟被告蘇繁雄拒絕領回等情。
  (2)證人彭琇卿於99年11月18日及同年12月24日偵訊時一致證稱
    ：於99年10月間某日晚上8 點左右，李玉菁邀我及我先生前
    往蘇繁雄家中唱歌，李玉菁叫我去卡拉OK後方當場給我2,00
    0 元，請我投票給蘇繁雄，我有收下，當晚回家後告訴我先
    生，他立即責罵我，說隔天加班後要拿去還，但他不曉得是
    誰拿給我，就直接拿去蘇繁雄家，唱歌當天回家後，我先生
    有告訴我在聊天過程蘇繁雄有請他幫忙，並要給他買票錢，
    但他不願意等語（見偵卷二第200 至201 頁；偵卷三第180
    頁），就其向李玉菁收受賄款之時間、地點、金額及過程，
    均核與證人李玉菁之證述相符（見偵卷三第86頁），且彭琇
    卿所涉投票收賄罪部分，業經臺灣高雄地方法院檢察署檢察
    官依職權以99年度選偵字第95、185 號作成不起訴處分確定
    ，堪認證人黃榮宗前揭所述因彭琇卿向李玉菁收受賄款2,00
    0 元，事後遭其責罵，並持該筆款項歸還被告蘇繁雄等情，
    並非子虛。復參酌被告蘇繁雄既曾多次邀請證人黃榮宗及彭
    琇卿前往家中唱歌，顯見其等間之情誼非淺，自無仇怨，則
    證人黃榮宗及彭琇卿應無甘冒偽證、投票收賄等刑事罪責之
    風險以誣陷被告蘇繁雄之實益或必要，益證其等前揭證述應
    可採信。
  (3)證人蘇秀貴雖證稱：我一開始反對蘇繁雄參選，後來蘇繁雄
    去登記參選後，我才知道，心想既然已經登記參選了，且在
    唱歌時李玉菁表示對手都有在買票，我就將我的私房錢交給
    李玉菁他們去買票，不敢讓蘇繁雄知道等語（見本院卷一第
    209 至210 頁），惟本次里長選舉係於99年9 月17日登記截
    止，而證人李玉菁證稱：蘇秀貴大約在99年9 月來我家找我
    ，說她先生要出來選里長，希望我幫忙造勢，剛開始沒說到
    錢，後來才請我幫忙買票等語（見偵卷二第19頁）；在蘇繁
    雄還沒登記參選前，蘇秀貴就為了她先生要競選的事請我幫
    忙等語（見偵卷三第93頁），顯與證人蘇秀貴之前揭證詞不
    符，則證人蘇秀貴證稱其係臨時起意、私下買票，故被告蘇
    繁雄不知情等語，是否屬實，已非無疑。又如蘇秀貴確實反
    對被告蘇繁雄參選，無非係基於經濟、家庭或政治環境等因
    素，若其不願蘇繁雄參選、擔任里長，僅須消極接受選舉結
    果，縱基於夫妻情誼，至多積極協助競選造勢即可，何有自
    行以私房錢為被告蘇繁雄大肆賄選，卻又刻意隱瞞之理？益
    見其前揭證述情節，顯與常理不符，難予採信，足認被告蘇
    繁雄及蘇秀貴係於99年9 月17日登記截止日前即已開始佈局
    參選事宜。參以被告蘇秀貴係於99年10月底至11月初之期間
    ，分別藉被告李玉菁及黃秋環前往家中唱歌之際交付賄款等
    情，業如前述，足見被告蘇繁雄夫妻2 人迄同年11月10日為
    警查獲止，已就選舉事宜佈局將近2 月，且被告蘇秀貴已委
    託李玉菁、黃秋環、方黃桂枝及吳春花等人大肆買票多日，
    期間非短，已難認被告蘇繁雄對與其同財共居之配偶為其進
    行買票之事毫無所悉。甚且被告蘇秀貴係利用邀請李玉菁、
    黃秋環、黃榮宗夫婦至家中唱歌之際趁機交付賄款，於唱歌
    時被告蘇繁雄均在現場一節，分別經證人黃榮宗、李俊平、
    黃秋環、李玉菁證述明確（見偵卷二第146 頁；本院卷一第
    233 、240 、246 頁），如被告蘇秀貴確實有意隱瞞被告蘇
    繁雄，理應於住處外或趁被告蘇繁雄不在場之際為之，然其
    卻於被告蘇繁雄在場時，逕於家中交付賄款，自難認被告蘇
    秀貴有何刻意隱瞞被告蘇繁雄買票事宜之情事。尤其依證人
    游文傑及方黃桂枝所述，被告蘇秀貴及吳春花係趁競選造勢
    拜票之機會，由被告吳春花尾隨高美秀進入家中，當場掏錢
    欲向游文傑買票，可謂膽大妄為至極，如此公開買票之行徑
    豈能隱瞞與被告蘇秀貴一同競選拜票之被告蘇繁雄？再就被
    告蘇秀貴買票之資金來源，其於本院審理時證稱：我都是拿
    兒女在母親節給我的紅包來買票等語（見本院卷一第228 頁
    ），惟被告蘇秀貴交付李玉菁44,000元、黃秋環20,000元、
    方黃桂枝40,000元，復為警搜索查扣50,000元，雖李玉菁等
    人事後有歸還部分款項，惟縱以附表一、二已交付之賄款及
    上開查扣之金額計算，被告蘇秀貴可供買票運用之金額至少
    仍高達100,000 元左右，而當年母親節為99年5 月9 日，迄
    同年10月底開始買票止，已長達5 個月餘，被告蘇秀貴又自
    承其有銀行帳戶可供使用（見本院卷一第229 頁），卻將如
    此大筆款項長期放在房間內，自與常情不符，顯然被告蘇秀
    貴無法確切說明其買票之資金來源。綜上各節，已堪認被告
    蘇繁雄及蘇秀貴供稱被告蘇繁雄對買票事宜毫不知情等語，
    顯屬事後卸責之詞，不足採信。
  (4)是以，被告蘇繁雄就犯罪事實一之部分，與被告蘇秀貴、李
    玉菁、黃秋環、何浚生及吳春花等人間，均有犯意聯絡及行
    為分擔之事實，即堪認定。本件事證明確，應依法論科。
四、論罪科刑：
  (一)核被告等所為：
  1.就犯罪事實一、(一)部分，被告蘇繁雄、蘇秀貴及李玉菁均係
    犯公職人員選舉罷免法第99條第1 項之交付賄賂罪；被告李
    玉菁於收受款項時，其中基於鴨寮里投票權人之身分收賄部
    分，則係犯刑法第143 條第1 項之投票收賄罪。
  2.就犯罪事實一、(二)部分，被告蘇繁雄、蘇秀貴、李玉菁及何
    浚生均係犯公職人員選舉罷免法第99條第1 項之交付賄賂罪
    ；被告金尚慧係犯刑法第143 條第1 項之投票收賄罪。檢察
    官雖未起訴被告蘇繁雄及蘇秀貴對金尚慧之交付賄賂犯行，
    惟此部分與經起訴並由本院論罪科刑之其餘交付賄賂犯行，
    有接續犯之包括一罪關係，自為起訴效力所及，本院即應併
    予審理，附此敘明。
  3.就犯罪事實一、(三)部分，被告蘇繁雄、蘇秀貴、李玉菁及黃
    秋環均係犯公職人員選舉罷免法第99條第1 項之交付賄賂罪
    ；被告黃秋環於收受款項時，其中基於鴨寮里投票權人之身
    分收賄部分，則係犯刑法第143 條第1 項之投票收賄罪。
  4.就犯罪事實一、(四)部分，被告蘇繁雄、蘇秀貴及方黃桂枝均
    係犯公職人員選舉罷免法第99條第2 項、第1 項之預備交付
    賄賂罪。
  5.就犯罪事實一、(五)部分，被告蘇繁雄、蘇秀貴及吳春花均係
    犯公職人員選舉罷免法第99條第1 項之行求賄賂罪。
  (二)刑法於94年2 月2 日修正公布，95年7 月1 日施行，刪除連
    續犯規定之同時，對於合乎接續犯或包括的一罪之情形，為
    避免刑罰之過度評價，已於立法理由說明委由實務以補充解
    釋之方式，發展接續犯之概念，以限縮數罪併罰之範圍。而
    多次投票行賄行為，在刑法刪除連續犯規定之前，通說係論
    以連續犯。鑑於公職人員選舉，其前、後屆及不同公職之間
    ，均相區隔，選舉區亦已特定，以候選人實行賄選為例，通
    常係以該次選舉當選為目的。是於刪除連續犯規定後，苟行
    為人主觀上基於單一之犯意，以數個舉動接續進行，而侵害
    同一法益，在時間、空間上有密切關係，依一般社會健全觀
    念，難以強行分開，在刑法評價上，以視為數個舉動之接續
    實行，合為包括之一行為予以評價，較為合理（最高法院99
    年度第5 次刑事庭會議決議(一)參照）。查被告蘇繁雄、蘇秀
    貴、李玉菁及黃秋環等4 人前揭所為，分別係基於為求蘇繁
    雄得以當選之單一犯意，陸續而為之預備、行求及交付賄賂
    犯行，其各次行為間之時、空尚屬密接，均應以視為數個舉
    動之接續實行，而合為包括之一行為予以評價，較為合理，
    應論以接續犯之交付賄賂一罪。前揭(一)1 、2 、3 、5 部分
    之交付、行求賄賂犯行，各被告間均有犯意聯絡及行為分擔
    ，應依刑法第28條之規定論以共同正犯。至(一)4 部分因現行
    刑法第28條已將共同正犯之範圍排除預備犯之共同正犯，自
    不論以共同正犯。又被告蘇秀貴、李玉菁、黃秋環及方黃桂
    枝等4 人於偵查中已就其等交付、預備交付賄賂罪部分自白
    不諱，均應依公職人員選舉罷免法第99條第5 條前段之規定
    對該罪部份減輕其刑；被告李玉菁及黃秋環於審理中亦就所
    涉投票收賄罪部分自白不諱，亦應依同法第111 條第1 項後
    段之規定對該罪部份減輕其刑。被告李玉菁及黃秋環各以單
    一行為觸犯交付賄賂罪及投票收賄罪，均為異種想像競合犯
    ，應依刑法第55條前段之規定各從一重之交付賄賂罪處斷。
  (三)爰審酌選舉制度為民主政治之基石，若藉由賄選以求得勝選
    ，不僅敗壞選舉風氣，亦破壞民主之根基，又若明知為賄款
    而收受之，亦助長選舉之歪風，被告等人身為我國國民，長
    久以來接受民主政治之洗禮，對此本應知之甚明，本均應堅
    守民主政治之基本價值，竟對於選民預備、行求、交付賄賂
    或收受賄賂，所為對於民主機制之正常運作及選舉結果之公
    平性產生重大危害，均不足取，且被告蘇繁雄、何浚生、金
    尚慧及吳春花犯後均矢口否認犯行，就其等之犯後態度部分
    難為有利之考量；被告蘇秀貴坦承大部分犯行、被告李玉菁
    、黃秋環及方黃桂枝坦承全部犯行，尚知悔改，犯後態度良
    好，並協助警檢繼續追查此案，因而查獲其他共犯（不包括
    被告蘇繁雄）及附表一、二所示之收賄者；被告蘇繁雄及蘇
    秀貴為本案主謀，參與全部犯行；被告李玉菁雖非主謀，惟
    參與大部分犯行；被告黃秋環、方黃桂枝、何浚生、吳春花
    參與部分犯行；被告金尚慧收受之賄款僅2,000 元；本案所
    交付之賄賂為現金，且價值總計非少，收受賄賂之人亦為數
    眾多；暨被告等均無前科，有臺灣高等法院被告前案紀錄表
    在卷可查，堪稱素行良好等一切情狀，分別量處如主文所示
    之刑，並就被告方黃桂枝及金尚慧部分各諭知易科罰金之折
    算標準。又被告李玉菁、黃秋環及方黃桂枝均無前科，業如
    前述，其等因一時失慮偶罹刑典，且於偵查或審理中均知坦
    認犯行，顯具悔意，應認其等經此偵、審程序及刑之宣告後
    ，應知警惕，信無再犯之虞，本院因認前開所宣告之刑，以
    暫不執行為適當，併依刑法第74條第1 項第1 款規定，各宣
    告如主文所示之緩刑期間，以啟自新；並為促使被告李玉菁
    日後得以習得尊重法治之觀念，本院認除前開緩刑宣告外，
    另有賦予其一定負擔之必要，併依同條第2 項第4 款諭知應
    向國庫支付3 萬元，以期符合本件緩刑目的。再被告等所犯
    之罪，既均經宣告有期徒刑之刑，應依公職人員選舉罷免法
    第113 條第3 項、刑法第37條第2 項之規定，各對其等諭知
    如主文所示之褫奪公權。
  (四)沒收部分：按公職人員選舉罷免法第99條第3 項固規定：「
    預備或用以行求期約或交付之賄賂，不問屬於犯人與否，沒
    收之」，惟如其賄賂已交付予有投票權之人收受，因收受者
    係犯刑法第143 條第1 項之投票收賄罪，其收受之賄賂應依
    同條第2 項之規定沒收之，如全部或一部不能沒收時，追徵
    其價額，故犯投票行賄罪者，其已交付之賄賂，自應依刑法
    第143 條第2 項之規定，於其對向共犯所犯投票收賄罪之從
    刑宣告追徵、沒收，不得再依上開規定沒收，其對向共犯所
    犯刑法第143 條第1 項之投票收賄罪，倘經檢察官依刑事訴
    訟法第253 條規定，為職權不起訴處分，或依同法第253 條
    之1 規定，為緩起訴處分，上揭已交付予對向共犯之賄賂，
    亦應由檢察官依同法第259 條之1 規定，聲請法院對該對向
    共犯宣告沒收，仍不得依公職人員選舉罷免法第99條第3 項
    規定，對犯投票行賄罪或預備犯投票行賄罪之被告宣告沒收
    （最高法院95年度臺上字第2407號判決要旨參照）。是以：
  1.附表一（編號1 尚未交付胡廣龍之1,000 元除外）、二已發
    出之賄款各33,000元及5,000 元均無庸在本案主文項下宣告
    沒收。
  2.被告李玉菁投票收賄之3,000 元（已扣案）應依刑法第143
    條第2 項前段之規定在其主文項下宣告沒收、車馬費2,000
    元（未扣案）為其因犯罪所得之物，應另依刑法第38條第1
    項第3 款之規定在其主文項下宣告沒收。
  3.被告黃秋環投票收賄之2,000 元（已扣案）應依刑法第143
    條第2 項前段之規定在其主文項下宣告沒收。
  4.被告金尚慧投票收賄之2,000 元（未扣案）應依刑法第143
    條第2 項前段之規定在其主文項下宣告沒收。
  5.被告蘇秀貴於犯罪事實一、(一)交付被告李玉菁用以買票之44
    ,000元，扣除前揭已發出之33,000元、被告李玉菁投票收賄
    之3,000 元、車馬費2,000 元、被告金尚慧投票收賄之2,00
    0 元外，尚餘4,000 元，其中附表一編號1 尚未轉交胡廣龍
    之1,000 元業經扣案，其餘3,000 元尚未扣案，基於共犯責
    任共同原則及依公職人員選舉罷免法第99條第3 項之規定，
    不問屬於被告蘇繁雄、蘇秀貴及李玉菁等人與否，均於其等
    主文項下分別宣告沒收及連帶沒收。
  6.被告蘇秀貴於犯罪事實一、(三)交付被告黃秋環用以買票之20
    ,000元，扣除前揭已發出之5,000 元、被告黃秋環投票收賄
    之2,000 元外，尚餘13,000元（未扣案），基於共犯責任共
    同原則及依公職人員選舉罷免法第99條第3 項之規定，不問
    屬於被告蘇繁雄、蘇秀貴、李玉菁及黃秋環等人與否，均於
    其等主文項下宣告連帶沒收。
  7.被告蘇秀貴於犯罪事實一、(四)交付被告方黃桂枝預備買票之
    40,000元（未扣案），基於共犯責任共同原則及依公職人員
    選舉罷免法第99條第3 項之規定，不問屬於被告蘇繁雄、蘇
    秀貴及方黃桂枝等人與否，均於其等主文項下宣告連帶沒收
    。
  8.被告吳春花於犯罪事實一、(五)向游文傑行求賄賂之1,000 元
    （未扣案），基於共犯責任共同原則及依公職人員選舉罷免
    法第99條第3 項之規定，不問屬於被告蘇繁雄、蘇秀貴及吳
    春花等人與否，均於其等主文項下宣告連帶沒收。
  9.至其餘扣案物品，無證據證明與本案犯行有關，爰不予宣告
    沒收，附此敘明。
參、無罪部分
一、公訴意旨另以：
  (一)被告蘇東皇就前揭犯罪事實一、(一)部分與被告蘇繁雄、蘇秀
    貴及李玉菁共同基於交付賄賂之犯意聯絡；就犯罪事實一、
    (四)部分與被告蘇繁雄、蘇秀貴及方黃桂枝共同基於預備交付
    賄賂之犯意聯絡，先後介紹被告李玉菁及方黃桂枝與被告蘇
    秀貴認識，而共同為上開犯行，因認被告蘇東皇分別涉犯公
    職人員選舉罷免法第99條第1 項、第2 項之交付賄賂及預備
    交付賄賂罪嫌等語。
  (二)被告何浚生之配偶黃雪紅為本次里長選舉具有投票權之人，
    詎被告何浚生竟基於期約賄賂之犯意，於犯罪事實一、(二)所
    示時地與被告李玉菁約定收受1 票1,000 元之賄款，而許以
    黃雪紅屆時將投票予被告蘇繁雄之一定行使，因認被告何浚
    生此部分涉犯刑法第143 條第1 項之期約收賄罪嫌等語。
二、按犯罪事實應依證據認定之，無證據不得認定犯罪事實；不
    能證明被告犯罪者，應諭知無罪之判決；又被告或共犯之自
    白，不得作為有罪判決之唯一證據，仍應調查其他必要之證
    據，以察其是否與事實相符，刑事訴訟法第154 條第2 項、
    第156 條第2 項、第301 條第1 項分別定有明文。又事實之
    認定，應憑證據，如未能發現相當證據，或證據不足以證明
    ，自不能以推測或擬制之方法，為裁判基礎；且認定不利於
    被告之事實須依積極證據，苟積極證據不足為不利於被告事
    實之認定時，即應為有利於被告之認定；另認定犯罪事實所
    憑之證據，雖不以直接證據為限，間接證據亦包括在內，然
    而無論直接證據或間接證據，其為訴訟上之證明，須於通常
    一般之人均不致有所懷疑，而得確信其為真實之程度者，始
    得據為有罪之認定，倘其證明尚未達到此一程度，而有合理
    之懷疑存在而無從使事實審法院得有罪之確信時，即應由法
    院為諭知被告無罪之判決，最高法院40年臺上字第86號、30
    年臺上字第816 號、76年臺上字第4986號判例意旨參照。再
    者，刑法第143 條第1 項之期約收賄罪，係以所期約之對象
    為「有投票權人」為前提，且此一所謂之「有投票權人」並
    非泛指一般享有選舉權之成年人而言，而應以有與期約賄賂
    者所欲其收賄者為一定行使或不行使之「該次選舉投票權」
    之人為限（最高法院74年度臺上字第666 號判決、75年度臺
    上字第467 號判決意旨參照），如許以為一定行使之人並非
    有該次選舉投票權之人，即與該條規定之法定構成要件不符
    ，自不該當本罪。
三、公訴人認被告蘇東皇及何浚生分別涉犯前揭犯行，無非係以
    證人李玉菁、方黃桂枝之證詞，且被告蘇東皇介紹李玉菁及
    方黃桂枝與蘇秀貴認識以協助選舉買票事宜，並曾向李玉菁
    表示蘇繁雄需取得800 票始能當選等語，為其主要論據。訊
    據被告蘇東皇及何浚生均堅決否認有何前揭犯行，被告蘇東
    皇辯稱：其僅介紹李玉菁及方黃桂枝與蘇秀貴認識，以協助
    選舉造勢拉票事宜，並未委託李玉菁及方黃桂枝幫忙買票等
    語；被告何浚生辯稱：其並未與李玉菁期約收賄等語。
四、經查：
  (一)被告蘇東皇部分：
  1.證人李玉菁自警詢、偵訊及本院審理時始終證稱：蘇東皇介
    紹我與蘇秀貴認識時，沒有提到買票的事，只說希望我幫忙
    造勢，是於99年10月下旬某日前往蘇繁雄家中唱歌時，我向
    蘇秀貴表示對手可能會買票，所以蘇秀貴才提議我們也花錢
    買票好不好等語（見警卷第54頁；偵卷一第28頁；偵卷二第
    20、35頁；本院卷一第250 至251 、256 頁），則依證人李
    玉菁之證詞，僅足以證明被告蘇東皇介紹李玉菁與蘇秀貴認
    識以幫忙處理選舉造勢之事宜，尚不足以證明其有參與遊說
    李玉菁協助交付賄款之犯行。又縱被告蘇東皇確有向李玉菁
    表示蘇繁雄需800 票始能當選等語，亦僅屬分析選情之行為
    ，不能據此推認其與被告蘇繁雄、蘇秀貴及李玉菁間有何犯
    意聯絡或行為分擔。
  2.證人方黃桂枝於警詢時證稱：蘇東皇於10月22日晚上約7 時
    許，第1 次到我家找我，請我處理（買票）我家附近鄰居票
    數統計，看幾票要我請他們支持蘇繁雄，但我回說沒有把握
    能掌握幾票，且蘇東皇也沒給我錢，第2 次有位婦人以蘇東
    皇名義找我去附近加油站，那位婦人給我40,000元，....，
    是蘇東皇要我當蘇繁雄樁腳，也有拿錢給我等語（見警卷第
    92頁反面至93頁），則就被告蘇東皇有無交付賄款予方黃桂
    枝一節，顯然前後矛盾，已難遽採。且該名以被告蘇東皇名
    義邀請方黃桂枝前往加油站之婦人，究係單純以被告蘇東皇
    名義邀約方黃桂枝外出，或係被告蘇東皇委託該名婦人交付
    40,000元予方黃桂枝一節，亦乏任何證據可資佐證，自不得
    遽為不利於被告蘇東皇之認定。
  3.又證人方黃桂枝於99年11月10日偵訊時證稱：今年9 月蘇東
    皇與吳基琳來我家說蘇繁雄要出來選舉，請我幫忙拜票，之
    後蘇東皇在10月22日晚上7 點多來找我，問我附近熟不熟，
    統計鄰居具有這次里長投票權的人數為何，我一戶一戶跟他
    們說，之後他們評估我所說不實，第2 次就是蘇秀貴找1 位
    婦人來傳話，約我到再生加油站旁拿40,000元給我等語（見
    偵卷一第42頁），惟於同年12月7 日偵訊時卻證稱：蘇東皇
    於99年10月22日晚上來我家叫我統計可以買票的票數，他的
    意思是要我看看附近鄰居有幾戶、幾票，之後要我幫忙發錢
    等語（見偵卷三第106 頁），顯然就被告蘇東皇於99年10月
    22日當天有無要求其協助買票一節，有前後不一之瑕疵。嗣
    於本院審理時又證稱：蘇東皇沒有請我幫忙計算附近鄰居可
    以買票的數目，也沒有拿錢給我幫蘇繁雄買票，只是純粹叫
    我幫他拜票而已，之前在警詢、偵訊時的陳述是誤解蘇東皇
    有參與等語（見本院卷一第274 至280 頁），足見證人方黃
    桂枝一再翻異前詞、反覆不一，自難遽採。
  4.此外，公訴人並未提出其他積極證據證明被告蘇東皇就犯罪
    事實一、(一)、(四)之犯行有何犯意聯絡及行為分擔，則揆諸前
    揭規定，尚不得以證人即共犯方黃桂枝前揭具有顯然瑕疵之
    自白，作為認定被告蘇東皇犯罪之唯一依據，應認其此部分
    之犯罪嫌疑不足，而為其無罪之諭知。
  (二)被告何浚生部分：
    被告何浚生於本次里長選舉時，設籍於高雄市○○區○○里
    ○○路79巷3 號，業據其自承在卷，並有訊問筆錄1 份在卷
    可稽（見偵卷二第90頁），顯然其不具有鴨寮里里長選舉之
    投票權。至其妻黃雪紅雖有鴨寮里里長選舉之投票權，惟證
    人黃雪紅於本院審理時證稱：何浚生沒有向我提過本次里長
    選舉的事情，也沒有要求我要如何投票、支持哪一位候選人
    或有收受人家的賄賂要如何行使投票權等語（見本院卷一第
    302 至304 頁），此外，復無其他證據證明被告何浚生確有
    將其與李玉菁間期約賄賂之事轉達予黃雪紅，應認該期約賄
    賂之關係僅存在於被告何浚生與李玉菁之間，則揆諸前揭規
    定及說明，被告何浚生既不具有投票權，雖與李玉菁期約賄
    賂，仍難認與刑法第143 條第1 項期約賄賂罪之法定構成要
    件相符，自屬犯罪嫌疑不足。又公訴人認此部分與前揭經起
    訴並由本院論罪科刑之交付賄賂罪間，犯意各別、罪名有異
    ，而為數罪併罰之關係，自應由本院另為無罪之諭知。
據上論斷，應依刑事訴訟法第299 條第1 項前段、第301 條第1
項，公職人員選舉罷免法第99條第1 項、第2 項、第3 項、第5
項前段、第111 條第1 項後段、第113 條第3 項，刑法第11條、
第28條、第143 條第1 項、第2 項前段、第55條前段、第41條第
1 項前段、第74條第1 項第1 款、第2 項第4 款、第37條第2 項
、第38條第1 項第3 款，判決如主文。
本案經檢察官吳書怡到庭執行職務。
中    華    民    國   100    年    7     月    22    日
                  刑事第九庭  審判長法  官  鄭詠仁
                                    法  官  方錦源
                                    法  官  黃沛文
以上正本證明與原本無異。
如不服本判決應於收受送達後10日內向本院提出上訴書狀，並應
敘述具體理由；如未敘述上訴理由者，應於上訴期間屆滿後20日
內向本院補提理由書（均須按他造當事人之人數附繕本）「切勿
逕送上級法院」。
                                    書記官  楊馥如
中    華    民    國  100     年    7     月    22    日
附表一：
┌──┬───┬────┬───────┬────────┬───────┐
│編號│收賄者│收賄時間│收賄地點      │收賄現金（繳回）│   證據出處   │
│    │      │        │              │/票數           │              │
├──┼───┼────┼───────┼────────┼───────┤
│1   │陳志華│99年10月│高雄市路竹區鴨│2000元（已繳回）│偵卷一第204 至│
│    │      │間某日晚│寮里復興路327 │2 票；另委託轉交│205 、207 至20│
│    │      │上      │巷88弄5號     │胡廣龍1000元（尚│8 頁          │
│    │      │        │              │未轉交，已繳回）│              │
├──┼───┼────┼───────┼────────┼───────┤
│2   │劉美貞│99年11月│高雄市路竹區復│1000元（已繳回）│偵卷一第209 至│
│    │      │初某晚  │興路327巷口   │1票             │210頁         │
├──┼───┼────┼───────┼────────┼───────┤
│3   │許素綾│99年10月│高雄市路竹區鴨│2000元（已繳回）│偵卷二第48至50│
│    │      │底、11月│寮里復興路327 │2票             │頁            │
│    │      │初      │巷92弄13號    │                │              │
├──┼───┼────┼───────┼────────┼───────┤
│4   │程月理│99年10月│高雄市路竹區鴨│3000元（已繳回）│偵卷二第66至68│
│    │      │24日9時 │寮里復興路327 │3票             │頁            │
│    │      │許      │巷92弄9號     │                │              │
├──┼───┼────┼───────┼────────┼───────┤
│5   │王金池│99年11月│李玉菁位於高雄│4000元（已繳回）│偵卷二第79至81│
│    │      │初某晚7 │市路竹區鴨寮里│4票             │頁            │
│    │      │、時許  │復興路327巷92 │                │              │
│    │      │        │弄16號住處    │                │              │
├──┼───┼────┼───────┼────────┼───────┤
│6   │陳余金│99年10月│高雄市路竹區鴨│1000元（已繳回）│偵卷二第108 至│
│    │霞    │底某晚7 │寮里復興路327 │1票             │110頁         │
│    │      │、8時許 │巷92弄6號     │                │              │
├──┼───┼────┼───────┼────────┼───────┤
│7   │林味  │99年11月│高雄市路竹區復│5000元（已繳回）│偵卷二第125 至│
│    │      │初      │興路327巷88弄3│5票             │126 、129 頁  │
│    │      │        │號            │                │              │
├──┼───┼────┼───────┼────────┼───────┤
│8   │林秀日│99年11月│高雄市路竹區復│5000元（已繳回）│偵卷二第122 至│
│    │      │初      │興路327巷92弄 │5票             │124 、129 頁、│
│    │      │        │12號          │                │偵卷三第134 至│
│    │      │        │              │                │137 頁        │
├──┼───┼────┼───────┼────────┼───────┤
│9   │陳運德│99年10月│高雄市路竹區復│1000元（已繳回）│偵卷二第130 至│
│    │      │底11月初│興路327巷92弄 │1票             │131 頁        │
│    │      │        │14號          │                │              │
├──┼───┼────┼───────┼────────┼───────┤
│10  │謝淑美│99年11月│高雄市路竹區復│1000元（已繳回）│偵卷二第156 至│
│    │      │初      │興路327巷88弄 │1票             │157 頁        │
│    │      │        │16號          │                │              │
├──┼───┼────┼───────┼────────┼───────┤
│11  │蔡金蓉│99年11月│高雄市路竹區復│1000元（已繳回）│偵卷二第133 至│
│    │      │初      │興路327巷88弄9│1票             │134 頁、偵卷三│
│    │      │        │號            │                │第128 至130 頁│
├──┼───┼────┼───────┼────────┼───────┤
│12  │蕭麗花│99年11月│高雄市路竹區鴨│2000元（已繳回）│偵卷二第159 至│
│    │      │初某晚  │寮里復興路327 │2票             │160 頁        │
│    │      │        │巷88弄10號    │                │              │
├──┼───┼────┼───────┼────────┼───────┤
│13  │何玉貞│99年11月│高雄市路竹區鴨│3000元（已繳回）│偵卷二第150 至│
│    │      │初某晚  │寮里復興路327 │                │153 頁        │
│    │      │        │巷88弄8號     │                │              │
├──┼───┼────┼───────┼────────┼───────┤
│14  │彭琇卿│99年10月│蘇繁雄位於高雄│2000元（已繳回）│警卷第280 至28│
│    │      │某日    │市路竹區鴨寮里│                │4 頁、偵卷二第│
│    │      │        │保民路117巷6號│                │200 至204 頁、│
│    │      │        │住家之卡拉OK室│                │偵卷三第179 至│
│    │      │        │後方          │                │180 頁        │
└──┴───┴────┴───────┴────────┴───────┘
附表二：
┌──┬───┬────┬───────┬────────┬───────┐
│編號│收賄者│收賄時間│收賄地點      │收賄現金（繳回）│   證據出處   │
│    │      │        │              │/票數           │              │
├──┼───┼────┼───────┼────────┼───────┤
│1   │張誌偉│於99年10│高雄市路竹區鴨│收3000元轉交編號│警卷第146 至14│
│    │      │月25日至│寮里復興路327 │2配偶許麗芬2000 │8 頁          │
│    │      │29日間某│巷90弄14號附近│元（已繳回1000元│              │
│    │      │日7時30 │              │扣案）          │              │
│    │      │分      │              │1 票            │              │
├──┼───┼────┼───────┼────────┼───────┤
│2   │許麗芬│編號1 收│高雄市路竹區鴨│2000元（已繳回扣│警卷第137 至13│
│    │      │受賄款當│寮里復興路327 │案）            │8 頁；偵卷一第│
│    │      │晚      │巷90弄14號    │2 票（含其子張家│132至135頁    │
│    │      │        │              │銘）            │              │
├──┼───┼────┼───────┼────────┼───────┤
│3   │蘇秀琴│99年10月│高雄市路竹區鴨│2000元（蘇秀琴已│警卷第180 至18│
│    │      │底11月初│寮里復興路327 │於數日後自動歸還│1 頁；偵卷一第│
│    │      │        │巷90弄9號     │被告黃秋環，並返│151 至155 頁；│
│    │      │        │              │還被告蘇秀貴）  │本院卷一第118 │
│    │      │        │              │2 票            │頁            │
└──┴───┴────┴───────┴────────┴───────┘
附錄本判決論罪法條：
中華民國刑法第143條
（投票收賄罪）
有投票權之人，要求、期約或收受賄賂或其他不正利益，而許以
不行使其投票權或為一定之行使者，處3 年以下有期徒刑，得併
科5 千元以下罰金。
犯前項之罪者，所收受之賄賂沒收之。如全部或一部不能沒收時
，追徵其價額。
公職人員選舉罷免法第99條
對於有投票權之人，行求期約或交付賄賂或其他不正利益，而約
其不行使投票權或為一定之行使者，處3 年以上10年以下有期徒
刑，得併科新臺幣1 百萬元以上1 千萬元以下罰金。
預備犯前項之罪者，處1 年以下有期徒刑。
預備或用以行求期約或交付之賄賂，不問屬於犯人與否，沒收之
。
犯第1 項或第2 項之罪，於犯罪後六個月內自首者，減輕或免除
其刑；因而查獲候選人為正犯或共犯者，免除其刑。
犯第1 項或第2 項之罪，在偵查中自白者，減輕其刑；因而查獲
候選人為正犯或共犯者，減輕或免除其刑。